最高法院民事判決　　　　　　　九十六年度台上字第九二八號
上　訴　人　台灣報業股份有限公司
法定代理人　丁○○
訴訟代理人　謝諒獲律師
上　訴　人　甲○○
訴訟代理人　尤英夫律師
　　　　　　鄭仁哲律師
　　　　　　楊明廣律師
被 上訴 人　乙○○
　　　　　　丙○○
上列當事人間請求侵權行為損害賠償事件，上訴人對於中華民國
九十五年五月九日台灣高等法院第二審判決（九十四年度上字第
六二六號），提起上訴，本院判決如下：
    主  文
原判決廢棄，發回台灣高等法院。
    理  由
本件被上訴人主張：被上訴人乙○○於民國九十一年十月三日在
被上訴人丙○○陪同下於立法院召開記者會，乃上訴人台灣報業
股份有限公司（下稱台灣日報）竟於同年月九日發行之台灣日報
上刊登由上訴人甲○○撰寫，如原判決附件一（下稱附件一）標
題為「乙○○『無恥』第一名」一文（下稱系爭文章），於該文
中指稱「乙○○抵賴、撒潑兼威脅，只凸顯出既不誠實又不誠懇
」「可惡」「可鄙」「丙○○與乙○○渾然不知天下還有羞恥」
等語；又指稱「前立委丙○○一樣令人不齒。起先他否認告知記
者關於涂醒哲辦公室不軌的勁爆新聞，在電話對質之後改口承認
我有說」、「丙○○上次選立委時，曾經自導自演一場槍擊案（
下稱槍擊案），兩人造假當便飯」、「丙○○、乙○○或許可算
首惡」等不實之評論，對伊名譽造成極大損害，自應負共同侵權
行為責任等情，爰求為命上訴人連帶賠償新台幣（以下同）四十
萬元及在台灣日報「探針」專欄下方刊載長六公分寬八公分如原
判決附件二（下稱附件二）所載之「道歉啟事」一日之判決（被
上訴人超過上開部分之請求，業受敗訴判決確定）。
上訴人則以：上訴人甲○○係依媒體報導為評論，客觀上已盡查
證義務，主觀上亦係確信為真實。而丙○○自導自演槍擊案乙事
，當時亦經中國時報、中央日報及聯合報報導，故甲○○就該事
件亦係有相當理由確信為真實而為相關評論，且其評述之事係立
法委員於公開記者會所發表之內容及立法委員在競選過程中採取
之競選方式，皆與公共利益相關，為可受公評之事項，其對該議
題為適當評論，非以詆毀被上訴人名譽為目的，應阻卻違法。至
系爭文章之標題及內容僅屬甲○○個人之主觀價值判斷，不足使
被上訴人在社會上之評價受到貶損，自不成立侵權行為。又甲○
○為台灣日報之特約作家，並非記者，台灣日報對其無指揮、監
督或管理之權限，系爭文章性質上又屬「專欄」，並非報導，台
灣日報對該文章亦無審查、編輯及刪改權，自不負共同侵權行為
責任。另被上訴人請求之慰撫金亦屬過高等語，資為抗辯。
原審維持第一審所為上訴人敗訴部分之判決，駁回其上訴，係以
：按人格權、言論自由及新聞自由均為憲法保障之權利，且為人
類文明進展之指標，惟人格權為最基本之人權，乃身為人類與生
俱來之權利，為一切權利之根本，是憲法首要保障之對象；而言
論自由雖為人類論述之自由，可實現自我溝通意見，追求真理，
並監督社會、政治活動，但假言論自由行攻訐之事非民主法治國
家所容許，仍應有一定之限制，必須以不任意侵犯人格權為範疇
；至於新聞自由之目的乃是為保障人民「知的權利」，使人民獲
得充分資訊，避免社會病象，並監督政府，為實施民主政治所必
要，故新聞自由並非只是保護媒體或新聞從業者個人之自由，而
是促進社會正常運作及國家發展之必要手段，此一權利之行使，
只要具有公益性，及「非惡意」，即得免責。故以口頭或書面發
表言論，表示其個人主觀之價值判斷，非記載及傳播客觀之事實
，其判斷可能人言人殊，故言論自由與新聞自由之保障，並不完
全相同。查被上訴人乙○○於九十一年十月三日召開記者會指控
前衛生署長涂醒哲在辦公室與女同仁發生關係時，係對記者答稱
「這個我要等到當事人能夠勇敢站出來以後，我才能向各位發言
，好不好？因為現在當事人沒有足夠勇氣站出來」「我現在真的
沒有辦法具體向各位媒體報告，因為要由當事人，為了公平起見
，一定要當事人肯站出來面對大眾，才好辦，這樣才公平吧」「
我現在還是保留好嗎？原諒我，我現在還是保留」「我們這段話
就到這個方面，因為私德還是要再進一步探討」「我為保護當事
人，我現在真的沒辦法，是真的」「因為連那個跟我說的歐巴桑
她都很惶恐，因為他說了以後……因為她也是呷頭路，現在頭路
歹找，所以真失禮，我要這裡保留一下」等語，足見乙○○在記
者會再三陳明未經進一步探討，其消息仍須保留，並未在記者會
上「公開」指稱涂醒哲在辦公室與他人發生性關係，當時媒體報
導亦稱「乙○○接獲檢舉」等語，乙○○復在媒體上否認曾經指
控，而上訴人甲○○未在場參與記者會，復未為任何查證，所辯
乙○○曾「公開」指控云云已有可議。次查，被上訴人丙○○先
前競選立法委員時，曾發生槍擊案，雖當時中國時報確報導「四
大疑點亟待突破，警方絕無預設立場」標題，但內容中已敘明所
稱有尚待釐清之疑點，另報導警政署新聞稿「一孔二彈，令人費
解」，中央選委會主委吳伯雄公開指稱是「苦肉計」等新聞，然
亦有中國時報標題「散佈不實消息？選後公堂算帳，槍擊案豈是
『苦肉計』丙○○指控吳伯雄意圖使候選人不當選」、中央日報
「丙○○控雲縣警局長誹謗，提出兩質疑要求警方澄清才願撤回
告訴」、聯合報標題「丙○○遭槍擊，彈穿車門、衣有破洞，跌
傷後腦已無大礙，座墊及防彈衣中各找到１顆彈頭，警方朝選舉
恩怨方向偵查」之報導，足見丙○○遭受槍擊案件，當時之新聞
報導僅係客觀分析事實經過，且曾經提出兩種不同面向之質疑，
並非即認定係丙○○自導自演槍擊案。詎甲○○竟在系爭文章撰
載「丙○○上次選立委時，曾經自導自演一場槍擊案」，又不能
就其認定依據提出查證之資料，而直接論斷係丙○○自導自演，
自對丙○○名譽造成侵害。按民法上名譽權之侵害非即與刑法之
誹謗罪相同，名譽有無受損害，應以社會上對個人評價是否貶損
作為判斷之依據，苟其行為足以使他人在社會上之評價受到貶損
，不論其為故意或過失，均可構成侵權行為；且其行為不以廣佈
於社會為必要，僅使第三人知悉其事，亦足當之。系爭文章標題
為「乙○○『無恥』第一名」，該文評述「親民黨立委乙○○召
開記者會公開指控衛生署代署長涂醒哲在辦公室與女同仁發生關
係，這是一個事實」、「好在拜現代科技之賜，電視公司調出帶
子重放，原音原貌重現，乙○○抵賴、撒潑兼威脅，只凸顯出既
不誠實又不誠懇，……還可惡、可鄙。」、「像乙○○這樣大膽
、囂張，恐怕是生平第一遭。」「乙○○如此，陪同她出席的丈
夫前立委丙○○一樣令人不齒。」、「丙○○與乙○○真是夫唱
婦隨或婦唱夫隨，兩個人渾然不知天下還有羞恥。其實這也不叫
人驚奇，丙○○上次選立委時，曾經自導自演一場槍擊案，可見
兩人造假當便飯」、「只是丙○○、乙○○或許還算『首惡』」
等語，顯非以客觀之態度對被上訴人作適當之評論，而係以聳動
之文辭為任意性之指摘，且非對於可受公評之事為評論，已逾言
論自由之評論範疇，並對被上訴人造成人格上名譽權之侵害，顯
不受言論自由之保障而構成侵權行為。又民法第一百八十五條規
定「數人共同不法侵害他人之權利者，連帶負損害賠償責任；不
能知其中孰為加害人者，亦同。造意人及幫助人，視為共同行為
人」。按言論之散佈若非透過平面媒體或電訊傳播之方式，有其
一定之侷限性，其散播速度必然緩慢且範圍有限。惟因媒體之傳
播無遠弗屆，對基本人權之影響既深且廣，從事新聞媒體事業，
對於利用其媒體版面發表言論，自有審核之義務，不因該從事報
導或評論之從業人員，是否屬於一般記者或特約作家而有不同，
均應遵守言論自由之界限，以避免假借媒體之地位遂行侵害基本
人權之藉口。查上訴人台灣日報主控報紙之發行，對於登載之文
章，若涉及侵害人權，基於共同維持社會秩序避免違法之行為，
有權拒絕刊登，其不加拒絕更積極提供版面登載，使侵權行為得
以發揮效果，自應與甲○○負共同侵權行為責任。審酌系爭文章
刊載於台灣日報之「探針」專欄，隨該報發行而散佈於全國，系
爭文章所述與真實有所出入，所使用文字對被上訴人人格權中之
名譽顯有貶損，造成被上訴人精神痛苦；暨乙○○係美國哥倫比
亞大學營養學碩士，曾任立法委員、僑務委員等職，丙○○係美
國紐約大學復健醫學研究院畢業，為復健專科醫師，曾任立法委
員，現任中華醫療科技協會理事長等職務；台灣日報報紙發行深
入各階層，甲○○多年從事文字工作，為資深媒體工作者與兩造
社會地位及經濟能力等情事，認被上訴人請求上訴人連帶給付四
十萬元及在台灣日報「探針」專欄下方刊載長六公分寬八公分如
附件二所載之「道歉啟事」一日部分，尚無不合，應予准許等詞
，為其判斷之基礎。
惟按涉及侵害他人名譽之言論，可包括事實陳述與意見表達，前
者具有可證明性，後者則係行為人表示自己之見解或立場，無所
謂真實與否。而民法上名譽權之侵害雖與刑法之誹謗罪不相同，
惟刑法就誹謗罪設有處罰規定，該法第三百十條第三項規定「對
於所誹謗之事，能證明其為真實者，不罰。但涉於私德而與公共
利益無關者，不在此限」；同法第三百十一條第三款規定，以善
意發表言論，對於可受公評之事，而為適當之評論者，亦在不罰
之列。蓋不問事實之有無，概行處罰，其箝制言論之自由，及妨
害社會，可謂至極。凡與公共利益有關之真實事項，如亦不得宣
佈，基於保護個人名譽，不免過當，而於社會之利害，未嘗慮及
。故參酌損益，乃規定誹謗之事具真實性者，不罰。但僅涉及私
德而與公共利益無關者，不在此限。又保護名譽，應有相當之限
制，否則箝束言論，足為社會之害，故以善意發表言論，就可受
公評之事，而適當之評論者，不問事之真偽，概不予處罰。上述
個人名譽與言論自由發生衝突之情形，於民事上亦然。是有關上
述不罰之規定，於民事事件即非不得採為審酌之標準。申言之，
行為人之言論雖損及他人名譽，惟其言論屬陳述事實時，如能證
明其為真實，或行為人雖不能證明言論內容為真實，但依其所提
證據資料，足認為行為人有相當理由確信其為真實者（參見司法
院大法官會議釋字第五○九號解釋）；或言論屬意見表達，如係
善意發表，對於可受公評之事，而為適當之評論者，不問事之真
偽，均難謂係不法侵害他人之權利，尚難令負侵權行為損害賠償
責任。又陳述之事實如與公共利益相關，為落實言論自由之保障
，亦難責其陳述與真實分毫不差，祇其主要事實相符，應足當之
。本件上訴人甲○○撰寫之系爭文章，其內容究係陳述事實或表
達意見，自應先予釐清，於前者始生是否真實或經合理查證，可
信其真實之問題；如屬後者，則在善意發表言論，對於可受公評
之事而為適當評論之情形，即無真實與否可言。乃原審未遑釐清
，率以甲○○未經查證，證明其所述屬實，即認上訴人應共負侵
權行為行為責任，未免速斷；而系爭文章中如有屬意見表達部分
，則何部分係逾越善意發表言論範圍，此與判斷上訴人就系爭文
章中何部分言論應負侵權行為責任及其應刊登之道歉啟事內容，
所關至切，自有詳為勾稽審究之必要。再上訴人辯稱「九十一年
十月三日之中時晚報、聯合晚報、ＴＶＢＳ新聞節目及翌（四）
日之聯合報皆大幅報導乙○○指稱前衛生署長涂醒哲在辦公室與
女同仁發生關係，甲○○係於見悉以上素負盛名之媒體報導後方
知此事，有相當理由確信其為真實之情形下，而為相關之報導」
、「就乙○○所召開之記者會內容，其言論足以使聽者認為其企
圖以暗示之方法證明該消息，此與其明白說出『接獲檢舉涂醒哲
與他人在辦公室發生性關係』所產生之效果並無不同」等語，並
引用該記者會之問答（見一審卷一三四、一三五頁）。是縱令乙
○○當時言詞，尚未達「公開指控」之程度，惟其時是否確曾言
及涂醒哲在辦公室與女同仁發生關係？何以相關報導亦述及「乙
○○稱前衛生署長涂醒哲在辦公室與女同仁發生關係」？甲○○
謂其係公開指控云云，與該記者會之情節是否大致相符？原審俱
未調查審究，即為不利上訴人之論斷，亦嫌疏略。上訴論旨，指
摘原判決不當，求予廢棄，非無理由。又上訴人陳稱台灣日報已
停刊，已無可能在該報刊登道歉啟事等語，案經發回，請併注意
及之。
據上論結，本件上訴為有理由。依民事訴訟法第四百七十七條第
一項、第四百七十八條第二項，判決如主文。
中　　華　　民　　國　九十六　年　  四 　 月 　三十 　日
                      最高法院民事第五庭
                          審判長法官  吳　啟　賓
                                法官  高　孟　焄
                                法官  謝　正　勝
                                法官  黃　秀　得
                                法官  袁　靜　文
      本件正本證明與原本無異
                                      書  記  官
中　　華　　民　　國　九十六　年　　五　　月　　十　　日
                                                    ｍ
